最高法院刑事判決　　　　　　　　　　　　　　　八十六年度台上字第六一二八號
　　上　訴　人　申 ○ ○　男.
　　　　　　　　　　　　　現居.
　　　　　　　　玄 ○ ○　男.
　　　　　　　　己 ○ ○　男.
　　右三人共同
　　選任辯護人　吳 東 霖律師
　　上　訴　人　癸 ○ ○　男.
　　　　　　　　辰 ○ ○　男.
　　　　　　　　午 ○ ○　男.
　　　　　　　　卯 ○ ○　男.
　　　　　　　　地 ○ ○　男.
　　　　　　　　巳 ○ ○　男.
　　　　　　　　戌 ○ ○　男.
　　　　　　　　庚 ○ ○　男.
　　　　　　　　壬 ○ ○　男.
　　　　　　　　子 ○ ○　男.
　　　　　　　　宙 ○ ○　男.
　　　　　　　　亥 ○ ○　男.
　　右二人共同
　　選任辯護人　邱 永 祥律師
　　上　訴　人　戊 ○ ○　男.
　　　　　　　　宇 ○ ○　男.
　　　　　　　　寅 ○ ○　男.
　　右三人共同
　　選任辯護人　孔 令 則律師
　　　　　　　　陳 忠 輝律師
　　上　訴　人　酉 ○ ○　男.
　　選任辯護人　蔡 富 強律師
　　上　訴　人　辛 ○ ○　男.
　　選任辯護人　林 辰 彥律師
　　　　　　　　黃 淑 怡律師
　　上　訴　人　丙 ○ ○　男.
　　　　　　　　丁 ○ ○　男.
　　　　　　　　甲 ○ ○　女.
　　　　　　　　乙 ○ ○　男.
　　右　一　人
　　選任辯護人　邱 秀 珠律師
　　　　　　　　朱 富 賢律師
　　上　訴　人　天 ○ ○　男.
　　右　一　人
　　選任辯護人　孔 令 則律師
　　　　　　　　陳 忠 輝律師
　　上　訴　人　未○○○　女　.
　　　　　　　　丑 ○ ○　男.
　　　　　　　　　　　　　現居.
右上訴人等因瀆職等罪案件，不服台灣高等法院中華民國八十五年十月八日第二審判
決（八十三年度上重訴字第一○三號，起訴案號：台灣桃園地方法院檢察署八十三年
度偵字第三○三七、三一九九、三三○○、三六六○、三八三一號），提起上訴，本
院判決如左：
    主  文
原判決關於申○○、玄○○、己○○、癸○○、辰○○、午○○、卯○○、地○○、
巳○○、戌○○、庚○○、壬○○、子○○、宙○○、亥○○、戊○○、宇○○、寅
○○、酉○○、辛○○、丙○○、丁○○、甲○○、乙○○、天○○、未○○○、丑
○○部分均撤銷，發回台灣高等法院。
    理  由
本件原判決論處上訴人申○○共同連續對於有投票權之人交付賄賂，而約其投票權為
一定之行使罪刑；論處上訴人子○○共同連續對於有投票權之人交付不正利益，而約
其投票權為一定之行使罪刑及於未為公務員時，預以職務上之行為，收受不正利益，
而於為公務員後履行罪刑；論處上訴人丁○○、辰○○、玄○○、寅○○均於未為公
務員時，預以職務上之行為，收受不正利益，而於為公務員後履行罪刑；論處上訴人
午○○、亥○○均於未為公務員時，預以職務上之行為收受賄賂，而於為公務員後履
行罪刑；論處上訴人庚○○、丙○○、己○○、地○○、宇○○均有投票權之人收受
不正利益而許以其投票權為一定之行使罪刑。暨維持第一審論處上訴人辛○○、酉○
○、卯○○、天○○均於未為公務員時，預以職務上之行為，收受不正利益，而於為
公務員後履行罪刑；論處上訴人乙○○、甲○○、未○○○均於未為公務員時，預以
職務上之行為，收受賄賂，而於為公務員後履行罪刑；論處上訴人癸○○、巳○○、
戊○○、壬○○、宙○○、戌○○、丑○○均有投票權之人收受不正利益而許以其投
票權為一定之行使罪刑之判決，固非無見。
惟查：(一)按台灣省各縣市議會之議長、副議長，並非公職人員選舉罷免法第二條所列
之人員，其選舉罷免係依台灣省各縣市議會組織規程第三章之規定辦理，自非公職人
員選舉罷免法所規範之客體。本件原判決於事實欄記載上訴人申○○、子○○均係桃
園縣議會第十三屆之議員當選人，申○○為求當選議長之職位，竟與子○○及吳明監
（未據起訴）共同向有投票權之議員當選人交付不正利益或賄賂，因認上訴人申○○
、子○○共同向有投票權之人行賄等情，如果無訛，依照首開說明，亦無適用公職人
員選舉罷免法處罰之餘地，乃原判決於理由欄內竟謂上訴人申○○、子○○於行為後
，公職人員選舉罷免法已增訂第九十條之一之處罰規定，因行為時之刑法第一百四十
四條較有利於該二上訴人，依刑法第二條第一項但書之規定，應適用刑法第一百四十
四條處罰云云。（見原判決第二十七頁，理由甲之七），於法尚有未洽。(二)原判決事
實欄認定上訴人申○○為向其餘上訴人等二十六人交付不正利益或賄賂，而由吳明監
於民國八十三年二月一日在遊覽車上交付新台幣（下同）一百萬元予上訴人子○○，
請子○○代為支付子○○本人及其他上訴人等在國內旅遊之費用及給付零用金賄款之
用等情（見原判決第八頁，事實一之(一)），係以上訴人子○○所為：該一百萬元係由
申○○之友吳明監交伊代墊食宿等費用之供詞，為其主要論據之一（見原判決第十
七頁背面，理由甲一之(六)）。然原判決於理由甲二之(二)又援用子○○另稱：旅遊翌日
巳○○有交付該款（指一百萬元），並委請其安排以後行程等語，而認上訴人巳○○
之兄張兆垣所為：該款係伊拿出來交予子○○，請議員旅遊之證言，不可採信（見原
判決第十九頁正、背面）。則依子○○各該內容不一之陳述，該筆一百萬元之款項究
係何人因何目的而交付，仍欠明瞭而有疑義。原判決就此與待證事實有重要關係之事
項未予究明，遽為不利於上訴人等之判決，亦有未合。(三)公訴意旨另指：(1)上訴人申
○○於八十三年一月三十一日至二月四日之間（即選舉結果揭曉之後，台灣省選舉委
員會公告當選之前），招待相關之議員在台中、基隆、台南等地旅遊，其間並交付未
○○○、甲○○、乙○○、午○○、巳○○等人二萬元至三萬元不等之賄款，因認申
○○此部分亦涉有刑法第一百四十四條之投票行賄罪嫌；(2)上訴人宙○○、戊○○、
癸○○、丙○○、壬○○、巳○○、己○○、戌○○、庚○○、地○○等人於八十三
年一月三十一日至二月四日之間，參與原判決附表一編號一至三部分之國內旅遊及巳
○○其間又收受零用金二萬元之賄款，均涉有刑法第一百二十三條之準受賄罪嫌云云
。原判決於事實欄內雖載有各該部分尚不構成犯罪等語（見原判決第七頁背面、第八
頁正面、背面及第九頁正面），惟於理由欄內對於各該部分不構成犯罪之理由及應否
另為無罪之諭知，則未為論述，非無已受請求之事項未予裁判或判決理由不備之違背
法令。(四)上訴人地○○始終辯稱：伊在台中長榮桂冠酒店之消費，係以自己之信用卡
付費，並未接受上訴人申○○之招待，縱然吳明監受申○○之託，於事後支付該飯店
之一切費用，亦非伊之本意，且伊亦不知情云云，並以該飯店貴賓登記卡上，載有其
使用信用卡付款之紀錄，為其證明（見偵字第三三○○號卷第一九三頁），原判決對
此有利於上訴人地○○之資料，未說明其不足採取之理由，即為不利於地○○之認定
，亦有可議。(五)原判決事實一之(三)記載：上訴人宙○○、戊○○、癸○○、戌○○、
酉○○、卯○○、壬○○、子○○等人及吳明監暨上訴人申○○之父母許新益、許林
美英（計十一人）赴印尼峇里島旅遊之團費（每人二萬九千元），係由申○○之妻黃
子玲簽發面額八十五萬元之支票支付等情，然依此認定，上開十一人之費用應為三十
一萬九千元，何以黃子玲須簽付八十五萬元之支票﹖該筆八十五萬元之票款是否與上
開旅遊之費用有關﹖非無疑義。原判決復於理由欄明上訴人宙○○、戌○○、酉○
○、卯○○、癸○○、戊○○等人雖辯稱：係以現金支付團費云云，惟如有以現金支
付，理應索取收據為憑，既未能提出任何證明以供審酌，自難憑採等語（見原判決第
二十一頁背面及二十二頁正面，理由甲三之(三)及(五)）。然依卷內資料，負責上開旅遊
之宏陽旅行社曾製作上訴人宙○○等人名義之繳費收據（見他字第八三號卷第三十八
至五十頁），各該收據是否真正﹖得否為上訴人宙○○等人有利之證明，亦欠明瞭。
原判決均未斟酌審認，詳察說明，併有調查職責未盡及判決理由不備之違誤。以上或
為上訴意旨所指摘，或為本院依職權得調查之事項，應認原判決關於上訴人等二十七
人部分，均有發回更審之原因。末按本件關於依刑法第一百四十三條投票受賄論處罪
刑部分，雖係刑事訴訟法第三百七十六條第一款所列之案件，惟於修正刑事訴訟法施
行前，原得上訴於第三審法院，且已繫屬於法院，依刑事訴訟法施行法第五條第一項
規定，仍應依施行前之法定程序終結之，附此明。
據上論結，應依刑事訴訟法第三百九十七條、第四百零一條，判決如主文。
中      華      民      國    八十六    年      十      月      十六    日
                              最高法院刑事第六庭
                                  審判長法官  黃  劍  青
                                        法官  劉  敬  一
                                        法官  林  增  福
                                        法官  林  文  豐
                                        法官  邵  燕  玲
      右正本證明與原本無異
                                              書  記  官
中      華      民      國    八十六    年      十      月    二十四    日
                                                                      Ｑ
